【裁判字號】    95,簡,778
【裁判日期】    951225
【裁判案由】    就業服務法
【裁判全文】
臺北高等行政法院簡易判決
                                     95年度簡字第00778號
原      告  甲○○
被      告  臺北市政府
代  表  人  乙○○市長）住同.
上列當事人間因就業服務法事件，原告不服行政院勞工委員會中
華民國95年8 月21日勞訴字第0950031453號訴願決定，提起行政
訴訟。本院判決如下：
    主  文
原告之訴駁回。
訴訟費用由原告負擔。
    事  實
一程序說明
  本件因屬不服行政機關所為罰鍰處分而涉訟，其標的之金額為
  新臺幣（下同）15萬元，係在20萬元以下，依行政訴訟法第22
  9條第1項第2款、第2項規定及司法院民國（下同）92年9月17
  日（92）院臺廳行一字第23681號令，應適用簡易程序，本院
  並依同法第233條第1項規定，不經言詞辯論，逕行裁判。
二事實概要：
  原告於95年2 月間，以薪資3,000 元，聘僱未經主管機關許可
  之印尼籍逃逸外勞LILI（下稱L 君，護照號碼：AF050218；原
  經核准之雇主：方雅淑）至臺北市大安區○○○路○ 段17巷6
  號，從事監護工之工作，於95年4月10日，為基隆市警察局第
  二分局查獲，該分局乃以95年4 月17日基警二分三字第095026
  0840號函移由被告處理，被告審認結果，依就業服務法第57條
  第1 款及第63條第1 項規定，作成95年5 月10日府勞二字第09
  501684300 號處分書處原告罰鍰15萬元( 下稱原處分) 。原告
  不服，提起訴願，遭決定駁回，遂提起本件行政訴訟。
三兩造聲明：
  (一)原告聲明求為判決：
    1.訴願決定及原處分均撤銷。
    2.訴訟費用由被告負擔。
  (二)被告聲明求為判決：
    1.原告之訴駁回。
    2.訴訟費用由原告負擔。
四兩造之爭點：
  (一)原告主張之理由：
    1.司法院第275 號解釋意旨闡釋：「人民違反法律上之義務
      而應受行政罰之行為，法律無特別規定時，雖不以出於故
      意為必要，仍須以過失為其責任條件。但應受行政罰之行
      為，僅須違反禁止規定或作為義務，而不以發生損害或危
      險為其要件者，推定為有過失，於行為人不能舉證證明自
      己無過失時，即應受處罰」原告雖未經許可僱用L 君從事
      監護工之工作2 天，然此係因原告見L 君使用國語言談流
      利，與一般外國人大相逕庭。當原告要求L 君撥打電話予
      家人，要求送證件至原告處所，以供核對，原告方遭詐騙
      誤信其言，確信L 君真係與本國人結婚之外籍配偶而無須
      申請許可。當時原告家中確有高齡95歲之老人家急需照料
      ，原告基於情理乃一面權宜請L 君先至家中看護，一面仍
      要求儘速提出身分證件，以供核對，實屬情理之常。俟L
      君稍有遲誤，不過2 天便立即將其辭退，衡情原告應已盡
      其注意義務。原告實係遭L 君詐騙之受害者，實無疏失可
      言，揆諸前開司法院釋字第275 號解釋意旨，難謂原告有
      何疏失，原處分動輒科處罰鍰15萬元，實有違誤，應予撤
      銷。
    2.另按「行政行為，應依下列原則為之：一、採取之方法應
      有助於目的之達成。二、有多種同樣能達成目的之方法時
      ，應選擇對人民權益損害最少者。三、採取之方法所造成
      之損害不得與欲達成目的之利益顯失均衡。」行政程序法
      第7 條訂有明文。原告僱用L 君僅2 天，且係於警方查獲
      前即因L 君未繳交身分證件，而自行將其辭退，惟被告竟
      以原處分科處罰鍰15萬元，被告所採取之罰鍰手段顯然無
      助於目的之達成，因原告早已自行辭退L 君；該罰鍰手段
      對原告所造成之損害與欲達成目的之利益亦顯失均衡，蓋
      區區2 天之僱用即遭科處15萬元之罰鍰金額，實難謂合乎
      比例與均衡可言，是原處分與訴願決定顯與行政程序法第
      7 條之比例原則有違，實屬違法失當，應予撤銷。
  (二)被告主張之理由：
    1.按行政院勞工委員會91年9月11日勞職外字第0910205655
      號函釋：「查『就業服務法』（以下簡稱本法）第44條規
      定：『任何人不得非法容留外國人從事工作。』係指『自
      然人或法人』與外國人間雖無聘僱關係，但有未依本法及
      相關法令規定申請許可，即容許外國人停留於某處所為其
      從事勞務提供或工作事實之行為而言。若二者間具聘僱關
      係，則為本法第57條第1款之『聘僱未經許可 、許可失效
      或他人所申請聘僱之外國人。』所規範。又上開有無聘僱
      關係，應依客觀具體事實認定，如該外國人有勞務提供，
      而該自然人或法人對之有指揮監督關係，或有勞務報酬之
      約定者，則難辭無聘僱關係存在。」
    2.外國人來臺工作係採申請許可制，未經許可不得在中華民
      國境內從事工作，雇主亦不得聘僱未經許可、許可失效或
      他人所申請聘僱之外國人，此乃就業服務法所明定禁止之
      行為。因外國人來臺工作係採申請許可制，且聘僱外國人
      工作時，不得妨礙本國人之就業機會，故雇主聘僱外國人
      從事工作，本應負擔較高之注意義務。本件原告對聘僱L
      君之事實並不爭執。而被告與訴願決定機關之立場相同，
      皆認為原告應於聘僱L 君前，先行查證L 君之身分，待確
      認無誤後再行聘僱，惟原告並無查證，尚難謂之無過失。
五按「為保障國民工作權，聘僱外國人工作，不得妨礙本國人之
  就業機會、勞動條件、國民經濟發展及社會安定。」、「除本
  法另有規定外，外國人未經雇主申請許可，不得在中華民國境
  內工作。」、「雇主聘僱外國人不得有下列情事：一、聘僱未
  經許可、許可失效或他人所申請聘僱之外國人。……」、「違
  反……第五十七條第一款……規定者，處新臺幣十五萬元以上
  七十五萬元以下罰鍰。」分別為就業服務法第42條、第43條、
  第57條第1 款及第63條第1 項所明定。
六查原告於95年2 月間，以薪資3,000 元，聘僱未經主管機關許
  可之印尼籍逃逸外勞L 君至臺北市大安區○○○路○ 段17 巷6
  號，從事監護工之工作2 日，於95年4 月10日21時30分許，在
  基隆市○○路34號前，為警查獲等情，有基隆市警察局第二分
  局調查筆錄、外勞局留資料查詢明細內容等件附原處分卷可稽
  ，並為兩造所不爭，堪以憑認。
七本件之爭執重點在於原告有無僱用逃逸外勞工作之故意過失？
  原處分裁處罰鍰15萬元有無違反比例原則? 等，茲分述如下:
(一)原告就僱用L 君之行為，有故意過失：
  1.按「人民違反法律上之義務而應受行政罰之行為，法律無特
    別規定時，雖不以出於故意為必要，仍須以過失為其責任條
    件。但應受行政罰之行為，僅須違反禁止規定或作為義務，
    而不以發生損害或危險為其要件者，推定為有過失，於行為
    人不能舉證證明自己無過失時，即應受處罰。」司法院釋字
    第275 號解釋可資參照，可知95年2 月5 日行政罰法施行前
    ，違反行政法上之義務，確以「行為人有故意或過失」為責
    任條件，且有過失亦應處罰。
  2.查就業服務法第57條第1款明文禁止非法聘僱未經許可、許
    可失效或他人所申請聘僱之外國人從事工作，旨在保障國民
    工作權、維持社會秩序而避免妨礙本國人之就業機會、勞動
    條件、國民經濟發展及社會安定。故針對聘僱外國人從事工
    作，立法採申請許可制，此揆諸同法第42條之規定亦明，原
    告如需聘僱外國人從事工作，即應依法申請許可。本件原告
    主張L君自稱係外籍新娘，國語流利，與一般外國人不同云
    云，縱為實情，惟原告明知應查明L 君身分，且可以核對身
    分證明文件之方式為之，卻未核對身分證明文件，即逕行僱
    用，則原告聘僱非是許可就業之外勞L 君，應有過失，要堪
    憑認。
(二)按行政行為採取之方法應有助目的之達成，有多種同樣達成目
  的之方法時，應選擇對人民權益損害最少者，採取之方法所造
  成之損害不得與欲達成目的之利益顯失均衡，行政程序法第7
  條定有明文。又行政機關行使裁量權，不得逾越法定之裁量範
  圍，並應符合法規授權之目的，行政程序法第10條亦有明文。
  故行政處分須具合法性與目的性，行政機關行使裁量權限應遵
  守法律優越原則，並不得違背比例原則。查原告未經主管機關
  之許可，即聘僱印尼籍逃逸外勞L 君為其從事監護工工作，核
  係反就業服務法第57條第1 款之規定，依同法第63條第1 項之
  規定，得處15萬元以上75萬元以下罰鍰。則立法者授權行政機
  關得於15萬元以上75萬元以下之範圍內行使裁量權，科處罰鍰
  ，而此等行政裁量，係法律許可行政機關行使職權時，得為之
  自由判斷，但行政機關行使裁量權仍不得超越授權之範圍。本
  件被告在規定罰鍰範圍內，科處原告罰鍰15萬元，已屬最低罰
  鍰，衡諸原告違法情節，尚屬相當，是原告主張原處分違反比
  例原則，委無足採。
八綜上所述，原告未經主管機關之許可，即聘僱印尼籍逃逸外勞
  L 君為其從事監護工工作，原處分以原告違反就業服務法第57
  條第1 款之規定，依同法第63條第1 項之規定，課以原告15萬
  元罰鍰之處分，洵屬合法，訴願決定遞予維持，亦無不合，原
  告起訴請求撤銷原處分及訴願決定，為無理由，應予駁回。
據上論結，本件原告之訴為無理由，爰依行政訴訟法第233條、
第98條第3項前段，判決如主文。
中    華    民    國    95    年    12    月    25    日
                              第一庭  法  官  王立杰
上為正本係照原本作成。
本件以訴訟事件所涉及之法律見解具有原則性者為限，始得於本
判決送達後20日內向本院提出上訴狀並表明上訴理由，如已於本
判決宣示後送達前提起上訴者，應於判決送達後20日內補具上訴
理由（均按他造人數附繕本），且經最高行政法院許可後方得上
訴。
中    華    民    國    95    年    12    月    25    日
                                      書記官  劉道文


司法院資訊處製作；財團法人民間司法改革基金會備份。
